最高法院刑事判決　　　　　　　　　　　　　　　九十一年度台上字第二六一七號
　　上　訴　人　甲○○
　　選任辯護人　陳德文律師
右上訴人因違反銀行法案件，不服台灣高等法院中華民國九十年十一月六日第二審更
審判決（八十九年度上更(一)字第一一七五號，起訴案號：台灣台北地方法院檢察署七
十九年度偵字第一六七三七號、八十年度偵字第八二八七號），提起上訴，本院判決
如左：
    主  文
上訴駁回。
    理  由
按刑事訴訟法第三百七十七條規定，上訴於第三審法院，非以判決違背法令為理由，
不得為之。是提起第三審上訴，應以原判決違背法令為理由，係屬法定要件。如果上
訴理由狀並未依據卷內訴訟資料，具體指摘原判決不適用何種法則或如何適用不當，
或所指摘原判決違法情事，顯與法律規定得為第三審上訴理由之違法情形，不相適合
時，均應認其上訴為違背法律上之程式，予以駁回。本件上訴意旨略稱：(一)銀行法第
二十九條第一項「收受存款」之行為，與同法第二十九條之一「以收受存款論」之行
為，本質上為二個不同之獨立行為，本案之科刑法條銀行法第一百二十五條，係以違
反同法第二十九條第一項為構成要件，不能逕將違反同法第二十九條之一之行為亦視
同構成銀行法第一百二十五條之犯罪，且銀行法第二十九條之一制定於民國（下同）
七十八年七月十七日，上訴人行為當時，該法條尚未制定，上訴人如何有犯罪之認識
及犯罪之故意？原判決依銀行法第二十九條之一規定，作為論科上訴人之法條，有違
罪刑法定主義之違法。(二)原判決事實載記上訴人吸金迄七十九年八月間即結束營業，
計向鄭素貞吸收新台幣（下同）一千四百零七萬元、聶經文三十一萬元、田龔愛華十
五萬元、張翠雅六萬元、楊秀霞二十五萬元等情，惟遍查全卷並無上訴人收取上開金
錢之資料可據，原判決有採證違法之違誤。(三)原判決依憑證人黃善德、鄭素貞、聶經
文、張翠雅、田龔愛華、徐大勳、呂學亮之證詞認定上訴人犯行，惟黃善德證詞為傳
聞證據，鄭素貞前後供詞歧異百出，聶經文未稱上訴人允以每月多少利潤吸金，所稱
被騙金額亦前後不一，田龔愛華並未主張拿投資款給上訴人，徐大勳與上訴人有金錢
糾紛，故意攀誣上訴人以推卸民事責任，呂學亮僅稱上訴人拿其印章、身分證開設公
司並未證明上訴人有吸金行為，伊等證言均不足採，原審採信伊等證詞，又對鄭素貞
前後矛盾之證詞擇一採信而不說明其理由，有判決不載理由之違法。(四)原判決理由記
載「共犯李榮章於其所涉違反銀行法案於原審也供述甲○○設計吸金制度，心懷不軌
等語（見一審法院八十一年度訴緝字第一九三號卷）相互所述之情節均相符合。」等
語，惟查原審審理時並未提示該卷宗，採證顯屬違法。(五)卷內吸金廣告即銀證券投
資事業公司簡介廣告、喬證券投資週刊、會員俱樂部申請書等文件，上訴人從未承
認係伊製作，原判決似有憑空認定之違法。(六)證人劉海濤於原審證稱：「他們說不要
問那麼多，參加就好了」等語，係指徐媛、李榮章所述，非指上訴人所述，原判決誤
為上訴人所述，顯有誤會，又證人徐媛是真正吸金者，其證言自非可採，證人李秋雯
證詞係不利於李榮章，與上訴人無關，原判決憑空推定莊喜美係被冒名，亦有不合。
(七)按在合約書上簽名者即應負責，上訴人未在其上簽名，何能認係吸金者﹖原判決引
用證人黃善德、鄭素貞、聶經文、張翠雅、田龔愛華、徐大勳等人證詞，上開證人除
黃善德及徐大勳外，均係喬證券投資雜誌之冒名幹部及合作人，此觀吸金合約書甲
方代表人及乙方代表人均係上開證人至明，上開證人既無權代表上開雜誌而為吸金合
約，本身即屬犯罪，何能期伊等為有利於上訴人之證詞，上訴人未在合約書上簽名，
所辯對本案不知情等語，應堪採信，原審採納上開身分有瑕疵之證人證詞，上訴人實
難甘服等語。
惟查原判決認定上訴人有事實欄所載之犯行，因而撤銷第一審判決，改判論處上訴人
共同行為負責人，因法人違反非銀行不得經營收受存款業務之規定（主文漏記「累犯
」二字）罪刑，係依憑證人黃善德、鄭素貞、聶經文、張翠雅、田龔愛華、楊秀霞，
共犯徐大勳、呂學亮於偵查或法院審理中之證述，佐以卷附斌林、銀投資、喬證
券投資雜誌等公司變更登記事項卡、銀證券投資事業公司簡介廣告、銀傳播機構
、銀證券集團之福利會員貸款方法、招攬投資人之報紙廣告、喬理財企劃福音書
、匯喬證券投資週刊、會員俱樂部申請書、台灣台北地方法院八十一年度訴緝字第一
九三號李榮章違反銀行法刑事判決等證據，為其論據。並明：(一)上訴人雖坦承伊有
負責經營斌林、鑫源財報、喬國際財務、喬證券投資雜誌等公司業務，惟否認有
違法吸收資金之犯行，並提出合約書影本一紙，辯稱：告訴人鄭素貞、聶經文、田龔
愛華等人集資，係委託李榮章、鄭豐賢等人從事證券諮詢服務，由李榮章等人簽名，
吸金者應係李榮章、鄭豐賢等人云云，惟依證人徐媛於原審證稱：被告（指上訴人）
說交一百五十萬元，二年以後如果沒有作成的話，錢就會退還，當作保證金，……我
不知道被告為何沒有在上面（指合約書上面）簽名等語（見上更(一)字卷第五十六頁）
。證人李秋雯於原審證稱：伊去一顧問公司作股票，去那裏認識甲○○，伊記得是要
伊等簽名才可以得到一些資訊，是李榮章引進伊等進去等語（見同上卷第一五六頁）
，參酌李榮章因與上訴人等人共同違反非銀行不得經營收受存款業務之規定，亦經一
審法院以八十一年度訴緝字第一九三號刑事判決判處罪刑，有該判決書附卷（見同上
卷第六十一頁至第六十三頁）等情，足認上訴人提出之合約書並不足作為上訴人有利
之證據。其前開所辯，係企圖推卸刑責，不足採信。(二)上訴人雖又辯稱：伊之行為始
於七十七年，銀行法第二十九條之一規定「以借款、收受投資、使加入為股東或其他
名義，向多數人或不特定之人收受款項或吸收資金，而約定或給付與本金顯不相當之
紅利、利息、股息或其他報酬者，以收受存款論」，係於七十八年七月十七日增訂，
伊所違反銀行法第二十九條之一規定，顯欠缺故意要件，不應依同法第一百二十五條
規定論處等語，惟查銀行法第二十九條之一規定，僅係將原屬同法第二十九條第一項
「收受存款」之行為予以明確規定而已，上訴人與徐大勳等人共同經營喬國際財務
顧問等多家公司，為該等公司之行為負責人，伊等以參與地下投資公司投資，繳款獲
取紅利，股友社代客操作股票及代客操作股市丙種墊款等方式招攬投資人交付投資款
，給付投資人高額利息，並約定投資人就所交付之款項不負一般投資之虧損，藉以經
營存款業務，所為已構成銀行法第一百二十五條第二項第一項之罪，其上開所辯亦非
可採等理由綦詳。按：(一)原判決認定上訴人與共犯徐大勳等人所負責經營之斌林、
喬國際財務顧問等公司，計向鄭素貞吸收資金存款一千四百零七萬元，聶經文三十一
萬元、田龔愛華十五萬元、張翠雅六萬元、楊秀霞二十萬元，係依憑鄭素貞等人於偵
查或法院審理中之證述，又鄭素貞、聶經文於偵審中所稱交付之錢款數額雖前後未盡
一致，惟伊二人指證上訴人等經營上揭公司違法向伊等吸收存款之基本事實則屬前後
一致，原審採信鄭素貞於二審所述數額一千四百零七萬元（見上訴字卷第十三頁），
聶經文於一審法院所述數額三十一萬元（見八十年度訴字第一三一二號卷第一０二頁
），憑以認定伊等交付之錢款數額，並以田龔愛華已於一審法院證稱：伊在喬國際
公司投資十五萬元等語（見一審訴緝字卷第二一二頁背面），憑以認定其交付之投資
款為十五萬元，又以上訴人於一審僅稱伊與黃善德、鄭素貞有怨隙，其餘證人沒有等
語（見一審訴緝字卷第五十一頁背面），而依憑證人聶經文等人證言及共犯徐大勳、
呂學亮之供述作為證據，再參酌前開事證，據以認定上訴人犯行，自無不合，難以指
摘原判決即有採證違法或判決不載理由之違誤。(二)原判決併引用證人黃善德於偵審中
、證人劉海濤於原審所為證述及共犯李榮章於另案即一審法院八十一年度訴緝字第一
九三號違反銀行法案之供述作為認定上訴人犯行之佐證，惟摒除上開證詞作為佐證，
並不影響原審依憑前揭其他事證認定上訴人犯行之判決結果，因此縱認該等證詞有上
訴意旨所述之瑕疵，亦難執以遽指有足以影響判決之違誤。(三)銀行法第二十九條之一
雖增訂於七十八年七月十七日（於同年月十九日生效），惟原判決已明：該規定僅
係將原屬同法第二十九條第一項之經營收受存款行為加以明確規定而已；況上訴人之
違法經營收受存款行為，係自七十七年間繼續至七十九年八月間，已繼續至該法條增
訂生效之後，原判決憑以適用銀行法第二十九條之一及第一百二十五條論定上訴人犯
行，自無不合，難以遽指有違反罪刑法定主義之違法。(四)原判決事實欄已記載上訴人
為累犯之事實，理由欄亦已明上訴人成立累犯應加重其刑，並在據上論斷之下引用
「刑法第四十七條」，其主文記載漏書「累犯」二字，顯屬主文文字脫漏，與判決結
果毫無影響，亦與判決違背法令之情形不相當（參見本院八十二年四月十三日第二次
刑事庭會議決議意旨）。其餘上訴意旨徒憑己見，就原審採證認事職權之行使及原判
決已論斷說明事項，重複為事實上之爭辯，亦非適法之上訴理由。上訴意旨指摘各項
，均核與法律規定得為第三審上訴理由之違法情形不相適合，其上訴違背法律上之程
式，應予駁回。
據上論結，應依刑事訴訟法第三百九十五條前段，判決如主文。
中      華      民      國    九十一    年      五      月      九      日
                              最高法院刑事第十一庭
                                  審判長法官  呂  潮  澤
                                        法官  白  文  漳
                                        法官  孫  增  同
                                        法官  林  開  任
                                        法官  黃  一  鑫
      右正本證明與原本無異
                                              書  記  官
中      華      民      國    九十一    年      五      月     十四     日
